ACORDAO-COMPLETO-2460917

ACÓRDÃO 8154/2021 ATA 16/2021 - PRIMEIRA CÂMARA

VISTOS, relatados e discutidos estes autos de Tomada de Contas Especial instaurada pela Caixa Econômica Federal (Caixa) em desfavor do Sr. José Rodrigues Quaresma e do Sr. José Waldoli Filgueira Valente, ex-Prefeitos de Cametá/PA, em razão da execução apenas parcial e com comprometimento de funcionalidade do objeto do Contrato de Repasse 0060.933-91/98, que previa a "implantação de sistema de abastecimento de água no município, em consonância com o plano de trabalho aprovado", 
ACORDAM os Ministros do Tribunal de Contas da União, reunidos em sessão de 1ª Câmara, ante as razões expostas pelo Relator, em:
9.1. considerar revel o Sr. José Rodrigues Quaresma (CPF XXX.628.752-XX) , ex-Prefeito de Cametá/PA (gestão: 2001-2004) , com fundamento no § 3º do art. 12 da Lei 8.443, de 16 de julho de 1992;
9.2. rejeitar as alegações de defesa apresentadas pelo Sr. José Waldoli Filgueira Valente (CPF XXX.146.732-XX) , ex-Prefeito de Cametá/PA (gestões: 2005-2008, 2009-2012 e 2017-2020) , uma vez não terem elidido a responsabilidade que lhe foi imputada;
9.3. julgar irregulares as contas do Sr. José Rodrigues Quaresma (CPF XXX.628.752-XX) , ex-Prefeito de Cametá/PA (gestão: 2001-2004) , e do Sr. José Waldoli Filgueira Valente (CPF XXX.146.732-XX) , ex-Prefeito de Cametá/PA (gestões: 2005-2008, 2009-2012 e 2017-2020) , com fundamento nos arts. 1º, inciso I, 16, inciso III, alínea "c" e § 2º, da Lei 8.443/1992 c/c os arts. 19 e 23, inciso III, da mesma Lei, e com arts. 1º, inciso I, 209, inciso III e § 5º, 210 e 214, inciso III, do Regimento Interno deste Tribunal, e condená-los, em solidariedade, ao pagamento das quantias a seguir especificadas, com a fixação do prazo de quinze dias, a contar da notificação, para comprovarem, perante o Tribunal (art. 214, inciso III, alínea "a", do Regimento Interno) , o recolhimento da dívida aos cofres do Tesouro Nacional, atualizada monetariamente e acrescida dos juros de mora, calculados a partir da data discriminada, até a data do recolhimento, na forma prevista na legislação em vigor:

	Data
	Valor (R$) 

	24/8/2001
	3.680,74

	30/11/2001
	16.291,69

	07/2/2002
	5.196,00

	18/6/2002
	14.935,50

	12/8/2002
	17.346,30

	22/5/2003
	6.328,08

	05/11/2003
	3.750,00

	18/5/2004
	3.870,00

9.4. autorizar, desde logo, nos termos do art. 28, inciso II, da Lei 8.443/1992, a cobrança judicial da dívida caso não atendidas as notificações;
9.5. enviar cópia desta deliberação à Procuradoria da República no Estado do Pará, nos termos do § 3º do art. 16 da Lei 8.443/1992, para adoção das medidas cabíveis; e
9.6. enviar cópia deste Acórdão à Caixa Econômica Federal e aos responsáveis para ciência.

Tomada de Contas Especial Instaurada pela Caixa Econômica Federal, em razão da não execução parcial do objeto do Contrato de Repasse n°0060.933-91/98, celebrado entre o Ministério do Planejamento e Orçamento, atual Ministério da Economia, com a Prefeitura Municipal de Cametá/PA (Contratada), tendo por objeto a implantação de sistema de abastecimento de água no Município, no âmbito do Programa de Ação Social em Saneamento - PAS.

Primeira Câmara

Prefeitura Municipal de Cametá - PA.

3. Interessados/Responsáveis:
3.1. Responsáveis: José Rodrigues Quaresma (XXX.628.752-XX); José Waldoli Filgueira Valente (XXX.146.732-XX).

13.1. Ministros presentes: Walton Alencar Rodrigues (Presidente), Benjamin Zymler e Jorge Oliveira.
13.2. Ministro-Substituto convocado: Augusto Sherman Cavalcanti (Relator).
13.3. Ministro-Substituto presente: Weder de Oliveira.

ACORDAO-COMPLETO-2536554

Acórdão 2833/2023 - Primeira Câmara

AUGUSTO SHERMAN

Adoto, como relatório, excerto da instrução elaborada por Auditor Federal lotado na SecexTCE (peça 37) , anuída pelos dirigentes da unidade (peças 38-39) e, em Parecer de quota singela, pelo MP/TCU (peça 40) : 
"INTRODUÇÃO
1.	Cuidam os autos de Tomada de Contas Especial instaurada pela Caixa Econômica Federal (Caixa) em desfavor do Sr. José Rodrigues Quaresma (CPF XXX.628.752-XX) , ex-Prefeito de Cametá/PA (gestão: 2001-2004) , e do Sr. José Waldoli Filgueira Valente (CPF XXX.146.732-XX) , ex-Prefeito de Cametá/PA (gestões: 2005-2008, 2009-2012 e 2017-2020) , em razão da execução apenas parcial e com comprometimento de funcionalidade do objeto do Contrato de Repasse 0060.933-91/98, que previa a 'implantação de sistema de abastecimento de água no município, em consonância com o plano de trabalho aprovado' (Peça 2, p. 19) .
HISTÓRICO
2.	O Contrato de Repasse 0060.933-91/98 teve vigência de 30/12/1998 a 30/11/2007 (Peça 2, p. 2 e 82) , com prazo para apresentação da prestação de contas em 29/01/2008 (Peça 2, p. 46) , sendo firmado no valor de R$ 184.201,50, sendo R$ 34.201,50 referentes à contrapartida do contratado (Peça 2, p. 2 e 20) e R$ 150.000,00 à conta do contratante, tendo sido liberados R$ 130.169,85 (Peça 2, p. 2/3) , conforme segue.
	Data
	Valor (R$) 

	06/7/2000
	7.095,00

	25/8/2000
	4.995,00

	01/12/2000
	5.511,38

	30/3/2001
	29.337,83

	24/8/2001
	15.513,07

	30/11/2001
	16.291,69

	07/2/2002
	5.196,00

	18/6/2002
	14.935,50

	12/8/2002
	17.346,30

	22/5/2003
	6.328,08

	05/11/2003
	3.750,00

	18/5/2004
	3.870,00

	Total
	130.169,85

3.	A Caixa realizou visitas ao Município em 01/12/1999; 3/6 e 13/11/2000; 28/2, 15/8 e 14/11/2001; 2/1, 24/4 e 4/7/2002; 8/1, 15/5 e 20/6/2003; e 4/3/2004 (Peça 2, p. 84, 86, 88, 90, 93, 95, 98, 100, 102, 104, 107, 110 e 112) , tendo atestado nesta última visita o percentual de execução física de apenas 86,78%.
4.	Em 22/1/2018, com fundamento na IN/TCU 71/2012, alterada pela IN/TCU 76/2016 e DN/TCU 155/2016, a Caixa autorizou a instauração da Tomada de Contas Especial (Peça 2, p. 41) . 
5.	O fundamento para a instauração da Tomada de Contas Especial, conforme consignado na matriz de responsabilização elaborada pelo tomador de contas, foi a constatação da seguinte irregularidade: 
'Não execução total do objeto pactuado. Houve a execução parcial de 86,78% do objeto, porém, as metas executadas possuem irregularidades que invalidam a funcionalidade de duas metas atestadas funcionais. Assim, o objeto não obteve funcionalidade plena, não atingiu o objetivo social proposto no plano de trabalho'.
6.	Os responsáveis arrolados na fase interna foram devidamente comunicados e, diante da ausência de justificativas suficientes para elidir a irregularidade e da não devolução dos recursos, instaurou-se a Tomada de Contas Especial.
7.	No Relatório de Tomada de Contas Especial 255/2018, de 23/1/2018 (Peça 3, p. 41-44) , o tomador de contas concluiu que o prejuízo importaria no valor original de R$ 71.398,31, imputando-se a responsabilidade ao Sr. José Rodrigues Quaresma, na condição de Prefeito signatário da avença, e ao Sr. José Waldoli Filgueira Valente, na condição de Prefeito sucessor. 
8.	Em 20/2/2019, a Controladoria-Geral da União emitiu o Relatório de Auditoria (Peça 3, p. 49) , em concordância com o relatório do tomador de contas. O Certificado de Auditoria e o Parecer do Dirigente do Órgão de Controle Interno concluíram pela irregularidade das presentes contas (Peça 3, p. 53 e 55) .
9.	Em 18/3/2019, o Ministro responsável pela área atestou haver tomado conhecimento das conclusões contidas no Relatório e Certificado de Auditoria, bem como do Parecer conclusivo do Dirigente do Órgão de Controle Interno, manifestando-se pela irregularidade das contas, e determinou o encaminhamento do processo ao Tribunal de Contas da União (Peça 3, p. 59) .
10.	Uma vez remetidos os autos a este Tribunal para fins de apreciação e julgamento, em sede de Instrução Inicial (Peça 4) , a análise dos pressupostos de procedibilidade previstos na IN/TCU 71/2012 verificou que não havia óbices preliminares que impedissem o prosseguimento desta Tomada de Contas Especial, uma vez que não se configurou o transcurso de mais de dez anos entre o fato gerador e a primeira notificação válida do responsável pela autoridade administrativa competente. Ademais, o valor atualizado do débito apurado (sem juros) em 1/1/2017 era superior a R$ 100.000,00, na forma estabelecida conforme os arts. 6º, inciso I, e 19 da IN/TCU 71/2012, modificada pela IN/TCU 76/2016.
11.	Contudo, após a constatação de impropriedade referente aos valores apontados no ofício citatório, por meio da Instrução de Peça 25, após novas considerações técnicas acerca da apuração dos fatos, identificação dos responsáveis e quantificação do dano para fins de ressarcimento, a análise preliminar pugnou pela citação do Sr. José Rodrigues Quaresma (CPF XXX.628.752-XX) , ex-Prefeito de Cametá/PA (gestão: 2001-2004) , e Sr. José Waldoli Filgueira Valente (CPF XXX.146.732-XX) , ex-Prefeito de Cametá/PA (gestões: 2005-2008, 2009-2012 e 2017-2020) , acompanhada pelos pronunciamentos da Unidade Técnica (Peças 26-27) .
12.	E, em cumprimento à determinação supramencionada, foi elaborada a instrução de Peça 25, p. 1-7, acompanhada dos pronunciamentos uníssonos desta Unidade Técnica (Peças 26-27) , com proposta de citação dos responsáveis acima mencionados, nos seguintes termos:
'a) realizar a citação, com fundamento nos arts. 10, § 1º, e 12, incisos I e II, da Lei nº 8.443/1992, c/c o art. 202, incisos I e II, do RITCU, para que, no prazo de 15 (quinze) dias, os responsáveis abaixo indicados, em decorrência das condutas praticadas, apresentem alegações de defesa e/ou recolham, aos cofres especificados, a quantia abaixo indicada, atualizada monetariamente a partir da respectiva data até o efetivo recolhimento, abatendo-se na oportunidade a quantia eventualmente ressarcida, na forma da legislação em vigor, que geraram a irregularidade demonstrada a seguir: 
Irregularidade: dano provocado ao erário em virtude da ausência de funcionalidade de parte das obras e serviços objeto do Contrato de Repasse 0060.933-91/98, correspondente ao valor histórico de R$ 71.398,31. 
Dispositivos violados: Constituição Federal, arts. 37, caput, e 70, parágrafo único; Lei nº 8.666/1993, art. 3º; Decreto-Lei nº 200/1967, art. 93; Decreto nº 93.872/1986, art. 66; Contrato de Repasse 3.0060933-91/98, cláusula terceira, item 3.2, alíneas 'a' e 'c'. 
Responsáveis solidários: José Rodrigues Quaresma (CPF XXX.628.752-XX) , gestão: 2001- 2004, e José Waldoli Filgueira Valente (CPF XXX.146.732-XX) , gestões: 2005-2008, 2009-2012 e 2017- 2020.		
	Data
	Valor (R$) 

	24/8/2001
	3.680,74

	30/11/2001
	16.291,69

	07/2/2002
	5.196,00

	18/6/2002
	14.935,50

	12/8/2002
	17.346,30

	22/5/2003
	6.328,08

	05/11/2003
	3.750,00

	18/5/2004
	3.870,00

			Cofre para recolhimento: Tesouro Nacional. 
Responsável 1: José Rodrigues Quaresma (CPF XXX.628.752-XX) , gestão: 2001-2004. 
Conduta: realizar pagamentos a maior do que a parte do objeto efetivamente executada, com relação ao Contrato de Repasse 0060.933-91/98. 
Nexo de causalidade: a realização de pagamentos a maior do que a parte do objeto efetivamente executada resultou no não atingimento de parte das finalidades do Contrato de Repasse 0060.933-91/98 e, consequentemente, em prejuízo equivalente ao valor histórico de R$ 71.398,31. 
Culpabilidade: não há excludentes de ilicitude, de culpabilidade e de punibilidade. É razoável supor que o responsável tinha consciência da ilicitude de sua conduta. Era exigível conduta diversa da praticada, qual seja, adotar as medidas cabíveis para o alcance das finalidades do Contrato de Repasse 0060.933-91/98 e realizar pagamentos em consonância com a parte do objeto efetivamente executada. 
Responsável 2: José Waldoli Filgueira Valente (CPF XXX.146.732-XX) , gestões: 2005- 2008, 2009-2012 e 2017-2020. 
Conduta: deixar de dar continuidade à obra objeto do Contrato de Repasse 0060.933- 91/98, apesar de haver recursos na conta vinculada do ajuste para fazê-lo. 
Nexo de causalidade: a ausência das providências necessárias à conclusão das obras e serviços pactuados resultou na impossibilidade de aproveitamento de parte da parcela executada do Contrato de Repasse 0060.933-91/98 e, consequentemente, em prejuízo ao erário correspondente ao valor histórico de R$ 71.398,31. 
Culpabilidade: não há excludentes de ilicitude, de culpabilidade e de punibilidade. É razoável supor que o responsável tinha consciência da ilicitude de sua conduta. Era exigível conduta diversa da praticada, qual seja, dar continuidade à obra objeto do Contrato de Repasse 0060.933-91/98, uma vez que havia recursos na conta vinculada do ajuste à disposição do ente federado para tanto. 
b) informar aos responsáveis que, caso venham a ser condenados pelo Tribunal, os débitos ora apurados serão acrescidos de juros de mora, nos termos do § 1º do art. 202 do RITCU; 
c) esclarecer aos responsáveis, em obediência ao art. 12, § 2º, da Lei nº 8.443/1992, e ao art. 12, inciso VI, da Resolução TCU 170/2004, que o recolhimento tempestivo do débito somente sanará o processo caso seja reconhecida a sua boa-fé e não se constate outra irregularidade nas contas; e 
d) esclarecer aos responsáveis, em obediência ao art. 12, § 3º, da Lei nº 8.443/1992, e ao art. 12, inciso VII, da Resolução TCU 170/2004, que o não atendimento à citação implicará revelia, para todos os efeitos, dando-se prosseguimento ao processo'.
13.	Devidamente notificados, conforme atestam os Ofícios 49.955 e 49.996/2020-TCU/Secex-TCE, de 15/9/2020 (Peças 30-31) e os ARs de 7 e 15/10/2020 (Peças 32 e 34) , o Sr. José Waldoli Filgueira Valente fez encaminhar ao Tribunal as alegações de defesa de Peça 33, p. 1-10, a seguir analisadas, ao passo que o Sr. José Rodrigues Quaresma não compareceu aos autos, seja para apresentar suas alegações de defesa, seja para recolher a quantia devida, podendo, com fundamento no § 3º, art. 12, Lei 8.443, de 16 de julho de 1992, ser considerado revel, para todos os efeitos, dando-se prosseguimento ao processo.
14.	Observa-se que o Ofício 49.996/2020-TCU/Secex-TCE, de 15/9/2020 (Peças 31) , encaminhado ao Sr. José Rodrigues Quaresma para fins de citação, fora entregue de forma exitosa em 15/10/2020 (Peça 34) , a partir de endereço oriundo do Sistema CPF da Receita Federal, conforme atesta a respectiva consulta à base de dados (Peça 29) .
15.	Não obstante, o Sr. José Rodrigues Quaresma, apesar de devidamente notificado, compulsando os autos, observa-se que o responsável epigrafado se manteve inerte perante esta Corte de Contas e, desta forma, não se manifestou quanto à irregularidade a ele imputada no prazo regimental fixado. Ademais, em pesquisa realizada na base de dados deste Tribunal, observa-se que não há documentos pendentes de juntada nestes autos que guardem relação com eventuais alegações de defesa apresentadas pelo responsável, ainda que intempestivas.
16.	Assim, os autos foram, então, encaminhados à Unidade Técnica para fins de instrução e consequente apreciação no mérito pelo Tribunal, após a prévia manifestação do Parquet de Contas.
EXAME TÉCNICO			 
17.	O exame técnico ora proposto compreende a análise da revelia configurada, tomando como base a irregularidade atribuída ao Sr. José Rodrigues Quaresma (CPF XXX.628.752-XX) , ex-Prefeito de Cametá/PA (gestão: 2001-2004) , no âmbito da preliminar, em cotejo com os elementos comprobatórios constantes dos autos e os argumentos que possam ser aproveitados em seu favor em manifestações colhidas na fase interna desta Tomada de Contas Especial, acaso existentes.
18.	Preliminarmente, cumpre tecer breves considerações sobre a forma como são realizadas as comunicações processuais no TCU. A esse respeito, destacam-se o art. 179, do Regimento Interno do TCU (Resolução 155, de 4/12/2002) e o art. 4º, inciso III, § 1º, da Resolução TCU 170, de 30 de junho de 2004, in verbis:
Art. 179. A citação, a audiência ou a notificação, bem como a comunicação de diligência, farse-ão:
I - mediante ciência da parte, efetivada por servidor designado, por meio eletrônico, fac-símile, telegrama ou qualquer outra forma, desde que fique confirmada inequivocamente a entrega da comunicação ao destinatário;
II - mediante carta registrada, com aviso de recebimento que comprove a entrega no endereço do destinatário;
III - por edital publicado no Diário Oficial da União, quando o seu destinatário não for localizado
 (...) 
Art. 3º As comunicações serão dirigidas ao responsável, ou ao interessado, ou ao dirigente de órgão ou entidade, ou ao representante legal ou ao procurador constituído nos autos, com poderes expressos no mandato para esse fim, por meio de:
I - correio eletrônico, fac-símile ou telegrama;
II - servidor designado;
III - carta registrada, com aviso de recebimento;
IV - edital publicado no Diário Oficial da União, quando o seu destinatário não for localizado, nas hipóteses em que seja necessário o exercício de defesa'.
Art. 4º. Consideram-se entregues as comunicações:
I - efetivadas conforme disposto nos incisos I e II do artigo anterior, mediante confirmação da ciência do destinatário;
II - realizadas na forma prevista no inciso III do artigo anterior, com o retorno do aviso de recebimento, entregue comprovadamente no endereço do destinatário;
III - na data de publicação do edital no Diário Oficial da União, quando realizadas na forma prevista no inciso IV do artigo anterior.
§ 1º O endereço do destinatário deverá ser previamente confirmado mediante consulta aos sistemas disponíveis ao Tribunal ou a outros meios de informação, a qual deverá ser juntada ao respectivo processo.
 (...) 
19.	Bem se vê, portanto, que a validade da citação via postal não depende de que o aviso de recebimento seja assinado pelo próprio destinatário da comunicação, o que dispensa, no caso em tela, a entrega do AR em 'mãos próprias'. A exigência da norma é no sentido de o Tribunal verificar se a correspondência foi entregue no endereço correto, residindo aqui a necessidade de certeza inequívoca.
20.	Não é outra a orientação da jurisprudência do TCU, conforme se verifica dos julgados a seguir transcritos:
Acórdão 3648/2013-TCU-Segunda Câmara | Relator: Ministro José Jorge
São válidas as comunicações processuais entregues, mediante carta registrada, no endereço correto do responsável, não havendo necessidade de que o recebimento seja feito por ele próprio.
Acórdão 1019/2008-TCU-Plenário | Relator: Ministro Benjamin Zymler
É prescindível a entrega pessoal das comunicações pelo TCU, razão pela qual não há necessidade de que o aviso de recebimento seja assinado pelo próprio destinatário. Entregandose a correspondência no endereço correto do destinatário, presume-se o recebimento da citação.
Acórdão 1526/2007-TCU-Plenário | Relator: Ministro Aroldo Cedraz
As comunicações do TCU, inclusive as citações, deverão ser realizadas mediante Aviso de Recebimento - AR, via Empresa Brasileira de Correios e Telégrafos, bastando para sua validade que se demonstre que a correspondência foi entregue no endereço correto.
21.	A validade do critério de comunicação processual do TCU foi referendada pelo Supremo Tribunal Federal, nos termos do julgamento do MS-AgR 25.816/DF, por meio do qual se afirmou a desnecessidade da ciência pessoal do interessado, entendendo-se suficiente a comprovação da entrega do 'AR' no endereço do destinatário:
EMENTA: AGRAVO REGIMENTAL. MANDADO DE SEGURANÇA. DESNECESSIDADE DE INTIMAÇÃO PESSOAL DAS DECISÕES DO TRIBUNAL DE CONTAS DA UNIÃO. ART. 179 DO REGIMENTO INTERNO DO TCU. INTIMAÇÃO DO ATO IMPUGNADO POR CARTA REGISTRADA, INICIADO O PRAZO DO ART. 18 DA LEI nº 1.533/51 DA DATA CONSTANTE DO AVISO DE RECEBIMENTO. DECADÊNCIA RECONHECIDA. AGRAVO IMPROVIDO.
O envio de carta registrada com aviso de recebimento está expressamente enumerado entre os meios de comunicação de que dispõe o Tribunal de Contas da União para proceder às suas intimações.
O inciso II do art. 179 do Regimento Interno do TCU é claro ao exigir apenas a comprovação da entrega no endereço do destinatário, bastando o aviso de recebimento simples.
22.	No caso vertente, a citação do Sr. José Rodrigues Quaresma (CPF XXX.628.752-XX) , ex-Prefeito de Cametá/PA, foi efetuada no endereço localizado à Rua Jeremias Rodrigues 1008 - São Benedito 68.400-000 - Cametá/PA, a partir de pesquisa realizada pelo TCU no Sistema CPF da Receita Federal, conforme evidenciado no expediente (Peça 31) , no aviso de recebimento (Peça 34) e na respectiva consulta colacionada aos autos (Peça 29) , bem como do Despacho de Conclusão das Comunicações Processuais (Peça 35) , sendo devidamente recebida a referida notificação.
23.	Verifica-se, pois, que o responsável foi notificado mediante ofício, de forma bastante zelosa, razão pela qual se comprova devidamente a entrega dos respectivos instrumentos em consonância com a lei e a jurisprudência aplicáveis.
24.	Superada a análise acerca da validade das notificações, transcorrido o prazo regimental fixado e mantendo-se inerte o aludido responsável, impõe-se que seja considerado revel, dando-se prosseguimento ao processo, com fulcro no art. 12, § 3º, da Lei 8.443, de 16 de julho de 1992.
25.	Nos processos do TCU, a revelia não leva à presunção de que seriam verdadeiras todas as imputações levantadas contra os responsáveis, diferentemente do que ocorre no processo civil, em que a revelia do réu opera a presunção da verdade dos fatos narrados pelo autor. Dessa forma, a avaliação da responsabilidade do agente não pode prescindir da prova existente no processo ou para ele carreada.
26.	Ao não apresentar sua defesa, o responsável deixou de produzir prova da regular aplicação dos recursos sob suas responsabilidades, em afronta às normas que impõem aos gestores públicos a obrigação legal de, sempre que demandados pelos órgãos de controle, apresentar os documentos que demonstrem a correta utilização das verbas públicas, a exemplo do contido no art. 93 do Decreto-Lei 200/67: 'Quem quer que utilize dinheiros públicos terá de justificar seu bom e regular emprego na conformidade das leis, regulamentos e normas emanadas das autoridades administrativas competentes.'
27.	Com efeito, conforme análises empreendidas na fase interna e pela Unidade Técnica deste Tribunal no bojo da instrução preliminar, constatou-se a não comprovação da boa e regular aplicação dos recursos públicos liberados por meio do Contrato de Repasse 0060.933-91/98, firmado entre a Caixa Econômica Federal e a Prefeitura Municipal de Cametá/PA, que previa a 'implantação de sistema de abastecimento de água no município, em consonância com o plano de trabalho aprovado', em razão da impugnação parcial das despesas, no valor original de R$ 71.398,31, em razão da execução apenas parcial das obras e com comprometimento de funcionalidade do objeto do ajuste (Peça 2, p. 19) .
28.	Mesmo as alegações de defesa não sendo apresentadas, considerando o princípio da verdade real que rege esta Corte, procurou-se buscar, em manifestações do responsável na fase interna desta Tomada de Contas Especial, argumentos que possam ser aproveitados em favor deles.
29.	Ademais, o responsável manteve-se silente a partir de então e não mais se manifestou acerca das irregularidades constatadas, apontando a ocorrência de dano ao erário perante o Ministério à época, e este Tribunal em sede de citação.
30.	Em se tratando de processo em que a parte interessada não se manifestou acerca das irregularidades imputadas, não há elementos para que se possa efetivamente aferir e reconhecer a ocorrência de boa-fé na conduta do responsável, podendo este Tribunal, desde logo, proferir o julgamento de mérito pela irregularidade das contas, conforme nos termos dos §§ 2º e 6º do art. 202 do Regimento Interno do TCU.
31.	Nesse sentido, são os Acórdão 2064/2011-TCU-Primeira Câmara, da relatoria do Ministro Ubiratan Aguiar; 6.182/2011-TCU-1ª Câmara, da relatoria do Ministro Weber de Oliveira; 4.072/2010-TCU-1ª Câmara, da relatoria do Ministro Valmir Campelo; 1.189/2009-TCU-1ª Câmara, da relatoria do Ministro Marcos Bemquerer; e 731/2008-TCU-Plenário, da relatoria do Ministro Aroldo Cedraz; dentre outros.	
32.	Já o Sr. José Waldoli Filgueira Valente, em suas alegações de defesa de Peça 33, p. 1-10, após mencionar a sua tempestividade, aventa, ab initio, a 'ilegitimidade do defendente para figurar no polo passivo da tomada de contas', alegando que 'o convênio foi celebrado em 30/12/1998, pelo ex-Prefeito Emmanuel José Machado Cunha (gestão 1997-2000) , e que a liberação dos recursos federais no montante de R$ 130.169,85 ocorreu entre 06/07/2000 e 18/05/2004, portanto mais de 85% durante o mandato de outro ex-Prefeito, Sr. José Rodrigues Quaresma (gestão 2001-2004) . Ou seja, tanto a celebração do convênio quanto o efetivo repasse dos recursos em gestões distintas da do ora defendente'.
33.	Acrescenta que:
'O exame técnico supracitado ressalta ainda que, conforme as datas de liberação dos recursos e de execução de despesas, verifica-se que o ex-gestor José Rodrigues Quaresma foi o responsável pela gestão dos recursos e, por isso, resta caracterizada sua responsabilidade nesta relação processual, devendo o gestor ter tomado as medidas necessárias para o alcance das medidas pactuadas. Ainda de acordo com o relatório técnico, o ora defendente, José Waldoli Filgueira Valente, também deve figurar no polo passivo da presente Tomada de Contas em razão da vigência do ajuste ter se encerrado durante sua gestão, bem como por ter nos autos notícia de que o saldo do convênio foi devolvido durante a sua gestão. Entretanto, tal pretensão não merece prosperar. Enfatiza-se, portanto, a impossibilidade do defendente em figurar no polo passivo da presente demanda que tal prestação de contas é de inteira responsabilidade do Sr. José Rodrigues Quaresma, considerando que todos os repasses federais, bem como a gestão de tais recursos se deram durante o mandato do gestor supracitado, razão pela qual pugna pela imediata exclusão do ora defendente da presente tomada de contas'. (g.n.) 
34.	Principiando o exame das alegações supratranscritas, cumpre rememorar o fato gerador da inclusão do defendente no polo passivo dos autos, posto de suma importância para a boa elucidação do tema. Incialmente, tem-se que, de acordo com o Relatório de Acompanhamento de 12/04/2004 (Peça 2, p. 112) e o Parecer nº  021, de 07/06/2017 (Peça 2, p. 2) , ambos elaborados pela CAIXA, a obra objeto do Contrato de Repasse em tela encontrava-se paralisada e inacabada, com execução física estimada de 86,78% do total do objeto, correspondente a R$ 159.858,70.
35.	Desse montante, a CAIXA considerou a rede de distribuição de água, no valor de R$ 72.168,16 como item aproveitável, o mesmo não se dando com os demais serviços executados, no montante de R$ 87.690,54, em virtude da não conclusão do reservatório elevado, que teria sido construído com impermeabilização inadequada, conforme o Parecer de Engenharia de 08/01/2018 (Peça 2, p. 8) , acarretando prejuízo de R$ 87.690,54, correspondente aos serviços glosados, quantificada no montante total, o que equivale a R$ 71.398,31 dos recursos federais repassados. Essa a irregularidade base desta TCE.
36.	Em observância às menções efetuadas pelo defendente, de que não teria sido o signatário da avença, tampouco seu executor, dever relembrar que, de fato, a avença foi celebrada em 30/12/1998, pelo então prefeito Sr. Emmanuel José Machado Cunha (gestão 1997-2000) , e que a liberação dos recursos federais, no montante de R$ 130.169,85, ocorreu entre 6/7/2000 e 18/5/2004, durante o mandato do Sr. José Rodrigues Quaresma (gestão: 2001-2004) .
37.	Contudo, há de se verificar que, em 2017, assim que o defendente foi empossado no cargo de Prefeito Municipal de Cametá para seu terceiro mandato, as obras ainda restavam inconclusas, bem como ainda havia recursos disponíveis ao alcance da Municipalidade. E tais recursos, naturalmente, poderiam ter sido utilizados nesse mister, atuando como elemento probatório o fato o saldo do ajuste, no total de R$ 117.230,93, ter sido devolvido aos cofres federais em 19/6/2017 (Peça 3, p. 32) , já, repita-se, no mandato do Sr. José Waldoli Filgueira Valente, atestando, assim, a possibilidade de sua utilização pelo referido gestor no objeto a que se destinavam.
38.	Registre-se que, de fato, conforme aventa o defendente, cabia ao Sr. José Rodrigues Quaresma, na condição de gestor dos recursos repassados ao Município de Cametá/PA, levar as obras a bom termo, com vistas a alcançar as finalidades pactuadas. Não obstante, o citado ex-Prefeito realizou pagamentos em valores superiores aos serviços efetivamente realizados, bem como não logrou comprovar a boa e regular aplicação dos recursos transferidos por meio do Contrato de Repasse 0060.933-91/98, restando como prova material a falta de funcionalidade de parte das obras e serviços executados, conforme relatado. Esse o motivo de sua responsabilização.
39.	E, no que tange à responsabilidade do Sr. José Waldoli Filgueira Valente, não está o mesmo incluído no polo passivo desta TCE pelos fatos acima narrados, de responsabilidade exclusiva do Sr. José Rodrigues Quaresma, indubitavelmente, mas, sim, não apenas porque a vigência do ajuste se encerrou durante o seu mandato, em 30/11/2007, mas porque havia recursos à disposição da Municipalidade para a conclusão dos trabalhos, como prova a devolução mencionada no item 37 supra, sem que, entretanto, fossem utilizados pelo defendente nas finalidades previstas. Essa a razão efetiva da sua inclusão no polo passivo da presente relação processual, que não se confunde com as causas da responsabilização do Sr. José Rodrigues Quaresma.
40.	A seguir, passa o responsável a apontar a ocorrência de prescrição da presente TCE, bem como da pretensão punitiva por parte do Tribunal, apontando ainda suposta inobservância do art. 1º da Lei 9.873/1999, além de discorrer a respeito do conceito de iliquidez nas contas públicas, apresentando também excertos de julgados desta Corte de Contas, afirmando que 'são prescritíveis as ações de ressarcimento ao erário perpetradas pelo Tribunal de Conta da União', acrescentando que:
'Nesse diapasão, os órgãos e entidades têm como dever a apresentação de prestação de contas, no prazo máximo de 60 dias, após o término da vigência do contrato ou convênio, o órgão de fiscalização também possui o dever de autuá-las em até 05 (cinco) anos. Desta feita, impõe-se a necessidade de observar que o período de vigência do convênio se deu de 1998 a 2007, objeto da Tomada de Contas em apreço, o que, portanto, teria como data limite para a apresentação de prestação o dia 29/1/2008, daí insurge um novo prazo, qual seja, o prazo para que o Tribunal de Contas exerça sua função de controle e, portanto, autue e julgue as contas. Para a surpresa do requerente, o Tribunal de Contas da União somente autuou em Tomada de Contas Especial em 2019, 12 (doze) anos depois, ultrapassando, portanto, o prazo de assim fazê-lo. Não bastasse o alegado, o Autor somente for a citado em 07/10/2020, ou seja, mais de 12 (doze) anos depois da obrigação de prestar contas. Nesse mesmo sentido, o Supremo Tribunal Federal também já decidiu: 'a prescrição da pretensão punitiva do TCU é regulada integralmente pela Lei nº 9.873/1999, seja em razão da interpretação correta e da aplicação direta desta lei, seja por analogia', e que, 'no caso em tela, não há que se falar em ato de improbidade administrativa, tão pouco, em dolo, razão pela qual, plenamente cabível a possibilidade de prescrição quanto à ação de reparação de danos à Fazenda Pública, consoante entendimento majoritário do STF. Doravante, é imperioso ressaltar que, em razão do longo transcurso de tempo entre o fim do convênio (2007) e da instauração das tomadas de contas (2019) , obviamente as contas se tornaram materialmente iliquidáveis, uma vez que se afigura um extremo absurdo o gestor público ter que perquirir/guardar documentação de 12 (doze) anos atrás para ter que eventualmente se defender de uma ação judicial/administrativa, é como se a pretensão punitiva do estado fosse ad eternum...', acrescentando alguns julgados do TCU que, a seu ver, corroboram suas teses.
41.	Como se nota, o defendente aponta suposta prescrição do presente feito, uma vez, no seu entender, não terem sido observados os dispositivos supramencionados pelo Tribunal. Ocorre que tal argumentação não merece prosperar, senão vejamos.
42.	Em primeiro lugar, dever ressaltar que, a despeito das argumentações apresentadas pelo responsável, resta consignado não ter havido o transcurso de mais de dez anos desde o fato gerador sem que tenha havido a notificação dos responsáveis pela autoridade administrativa federal competente (art. 6º, inciso II, c/c art. 19 da IN/TCU 71/2012, modificada pela IN/TCU 76/2016) , uma vez o fato gerador da irregularidade sancionada dar-se em 29/1/2008, data assinalada para a apresentação da prestação de contas, e os responsáveis foram devidamente notificados pela autoridade administrativa competente em tempo hábil, o Sr. José Rodrigues Quaresma, em 21/7/2017 ( Peça 2, p. 16) , e o Sr. Jose Waldoli Filgueira Valente, em 30/10/2012 (Peça 2, p. 9) .
43.	Quanto à aplicação do prazo prescricional do art. 1º da Lei 9.873/1999, conforme jurisprudência dominante deste Tribunal, os processos de controle externo não se sujeitam à prescrição da referida norma, uma vez que a atividade de controle exercida pelo TCU não se enquadra como exercício do poder de polícia do Estado (Acórdão 5533/2014-TCU-Segunda Câmara, Rel. Min. José Jorge; Acórdão 7146/2015-TCU-Primeira Câmara, Rel. Min. Bruno Dantas; Acórdão 12475/2016-TCU-Segunda Câmara, Rel. Min. Marcos Bemquerer; Acórdão 851/2017-TCU-Plenário, Rel. Min. Aroldo Cedraz e Acórdão 1469/2019-TCU-Plenário, Rel. Min. Aroldo Cedraz) .
44.	Já com relação à prescrição punitiva por parte do Tribunal, vale ressaltar que, conforme Acórdão 1441/2016-TCU-Plenário, Relator: Benjamin Zymler, que uniformizou a jurisprudência acerca dessa questão, subordina-se ao prazo geral de prescrição indicado no art. 205 do Código Civil, que é de dez anos, contado da data de ocorrência da irregularidade sancionada, nos termos do art. 189 do Código Civil, sendo este prazo interrompido pelo ato que ordenar a citação, a audiência ou a oitiva dos responsáveis. No caso em exame, houve, de fato, a prescrição da pretensão punitiva do TCU, uma vez que a irregularidade sancionada se deu em 29/1/2008, prazo limite para a apresentação da prestação de contas, e a citação se deu por meio dos Ofícios 49.955 e 49.996/2020-TCU/Secex-TCE, de 15/9/2020 (Peças 30-31) , conferindo, assim, razão ao defendente quanto ao presente pleito.
45.    Quanto à prescrição da pretensão do ressarcimento ao erário, a jurisprudência desta Corte de Contas ainda é pacífica no sentido de que as ações de ressarcimento movidas pelo Estado contra os agentes causadores de danos ao Erário são imprescritíveis, nos termos do art. 37, § 5º, da Constituição Federal, da Súmula TCU 282 e de farta jurisprudência do Tribunal.
46.    Sobre o tema, reproduzimos trecho do voto condutor do Acórdão 6350/2020-TCU-Segunda Câmara, Rel. Min. Aroldo Cedraz, que bem elucida a questão envolvendo o recente julgamento pelo Supremo Tribunal Federal:
10. Não é do desconhecimento deste Tribunal que, na sessão virtual encerrada no dia 17/4/2020, o Plenário do Supremo Tribunal Federal, ao apreciar o Recurso Extraordinário 636.886, decidiu, em repercussão geral, com 7 votos favoráveis e 3 votos com ressalvas, fixar a tese de que 'É prescritível a pretensão de ressarcimento ao Erário fundada em decisão do Tribunal de Contas.'. Entretanto, a questão ainda está em análise interna pelo TCU, com vista à apresentação de recurso ao STF, prevalecendo a jurisprudência reinante, de modo que, neste momento, não há que se falar em prescrição do débito no prazo de 5 anos, como alega a recorrente.
11. Nesse mesmo sentido tem caminhado os julgados desta Corte de Contas, a exemplo do entendimento acerca da prescrição da pretensão ressarcitória do TCU apresentado pelo Ministro Benjamin Zymler (Acórdão 5236/2020-TCU-Primeira Câmara, Sessão de 05/05/2020) , in verbis:
'12. Enfatizo que estou aplicando a jurisprudência atual desta Corte de Contas sobre a matéria, consolidada na Súmula 282, para a prescrição do débito apurado e, no que tange à eventual aplicação de sanções, no incidente de uniformização de jurisprudência apreciado pelo Acórdão 1441/2016-TCU-Plenário, que adotou o prazo geral de prescrição indicado no art. 205 do Código Civil. Não desconheço que recentemente o Supremo Tribunal Federal, no âmbito do RE 636886/AL, fixou o seguinte enunciado para o Tema 899: 'É prescritível a pretensão de ressarcimento ao erário fundada em decisão de Tribunal de Contas'. Não obstante essa respeitável decisão, ainda pairam diversas dúvidas sobre a matéria, pois é possível a conclusão de que a deliberação não tratou da prescrição do processo de controle externo levado a cabo perante o Tribunal de Contas da União, mas sim da prescrição intercorrente ocorrida durante a fase de execução do acórdão condenatório do Tribunal.
13. A decisão do STF versou sobre recurso extraordinário interposto pela União contra acórdão do Tribunal Regional Federal da 5ª Região que negou provimento a embargos de declaração opostos contra acórdão de sua lavra, assim ementado:
'EMENTA: TRIBUTÁRIO. PROCESSUAL CIVIL. EXECUÇÃO FISCAL. PROCESSO PARALISADO POR MAIS DE CINCO ANOS. PRESCRIÇÃO INTERCORRENTE. OCORRÊNCIA. 1. Para fins práticos, deve-se observar quando a Fazenda Pública foi intimada a providenciar o andamento do feito. Passados cinco anos sem diligências concretas, ocorre a prescrição intercorrente. Caso haja suspensão na forma do art. 40, da Lei n. 6.830/80, ocorre a extinção se o feito permanecer paralisado por mais de seis anos. 2. Na hipótese dos autos, houve o arquivamento sem baixa do processo em 12.08.1999 e até a data da sentença extintiva do feito em 05.06.2006, a Fazenda Nacional não apresentou nenhuma medida concreta quanto à localização do devedor ou de seus bens. Revela-se, portanto, inequívoca a ocorrência da prescrição intercorrente.'
14. 	No caso, a Fazenda Pública deixou a ação paralisada por mais de seis anos, o que ensejou a declaração de prescrição intercorrente no aludido caso concreto. Como se vê da leitura da ementa, a questão controversa em discussão naquela deliberação era unicamente a prescrição intercorrente ocorrida durante a fase de execução do acórdão condenatório do Tribunal.
15. Com base nessa possível interpretação, a matéria decidida no aludido feito não teria nenhuma repercussão de ordem prática e jurídica na presente tomada de contas especial, cujo título executivo extrajudicial ainda não se formou. Caso a AGU, na execução de eventual decisão condenatória proferida neste feito, deixe de adotar as medidas pertinentes dentro do prazo de cinco anos, aí sim haverá a aplicação da tese emanada no RE 636886, com o reconhecimento da prescrição intercorrente da ação de ressarcimento ao erário fundada em decisão de Tribunal de Contas (a ação de execução fiscal) , pela hipotética inação da Fazenda Pública.
16. Ainda que se interprete que a decisão do STF seja também aplicável à tramitação do processo de controle externo no âmbito do TCU, exsurgem outras diversas questões fundamentais para que esta Corte de Contas estabeleça novo tratamento acerca da prescrição do débito e da pretensão punitiva, em particular qual seria o dies a quo (data de ocorrência do fato irregular ou data do seu conhecimento pelo TCU) e as hipóteses de interrupção da prescrição.
17. Diante de todas as dúvidas ainda existentes sobre a decisão do STF no âmbito do RE 636886, opto por aplicar ao caso em exame a jurisprudência do TCU então existente, que se fundamenta no art. 37, § 5º, da Constituição Federal, no que tange ao ressarcimento do prejuízo, e no art. 205 da Lei 10.406/2002 (Código Civil) , no que se refere à pretensão punitiva.' (grifos acrescentados) .
47.	 Como se observa, permanecem inalteradas no âmbito do Tribunal as teses sobre as prescrições da pretensão punitiva e do ressarcimento ao erário, indicadas no Acórdão 1441/2016-TCU-Plenário e na Súmula TCU 182, não se acolhendo as preliminares apresentadas pelo responsável.
48.	 Por fim, o defendente apresenta ainda o teor do art. 20 da Lei Orgânica do TCU, bem como o art. 211 do Regimento Interno, alegando tratar-se, no presente caso, de contas notoriamente iliquidáveis, o que, evidentemente, não procede, já que tais dispositivos definem claramente o conceito, prescrevendo que as contas serão consideradas iliquidáveis quando caso fortuito ou de força maior, comprovadamente alheio à vontade do responsável, tornar materialmente impossível o julgamento de mérito a que se refere o art. 16 desta Lei. (g.n.) 
49.	Naturalmente, não se trata aqui de situação que remeta a 'caso fortuito ou de força maior' de qualquer natureza, ou ainda 'alheio à vontade do responsável', posto, ao contrário, examinar-se o fato de o referido gestor contar com recursos à sua disposição e, ainda assim, não os utilizar, apenas isso, o que não impede, de modo algum, o julgamento do mérito dos autos.	
50.	Assim, diante de todo o acima relatado, configura-se a necessidade de responsabilização dos agentes arrolados no polo passivo da presente relação processual, quais sejam, o Sr. José Rodrigues Quaresma (CPF XXX.628.752-XX) , ex-Prefeito de Cametá/PA (gestão: 2001-2004) , e o Sr. José Waldoli Filgueira Valente (CPF XXX.146.732-XX) , ex-Prefeito de Cametá/PA (gestões: 2005-2008, 2009-2012 e 2017-2020) , uma vez constatada a revelia do primeiro, bem assim as alegações de defesa apresentadas pelo segundo não deterem o condão de afastar as responsabilidades que lhe são imputadas.
51.	Desta forma, remanesce inalterada a irregularidade geradora da instauração da presente Tomada de Contas Especial, qual seja, a ausência de funcionalidade de parte das obras e serviços objeto do Contrato de Repasse 0060.933-91/98, correspondente ao valor histórico de R$ 71.398,31, restando devidamente confirmada a irregularidade acima mencionada, comprovando-se a execução irregular das despesas e a consequente frustração parcial dos objetivos da avença.
52.	A esse respeito, cumpre observar que a jurisprudência do TCU é assente no sentido da responsabilidade pessoal do gestor pela comprovação da boa e regular aplicação dos recursos captados sob a custódia do poder público federal, submetendo todo aquele que arrecada, utiliza ou gerencia esses recursos públicos ao dever de demonstrar o correto emprego dos valores federais, nos termos dos arts. 70, parágrafo único, e 37, caput, da Constituição de 1988 e do art. 93 do Decreto-Lei nº 200, de 25 de fevereiro de 1967.
53.	Verifica-se, por fim, que foi dada oportunidade de defesa aos agentes responsabilizados na fase interna, em obediência aos princípios constitucionais que asseguram o direito ao contraditório e à ampla defesa (art. 5º, inciso LV, da Constituição Federal) . Entretanto, os responsáveis não apresentaram justificativas suficientes para elidir a irregularidade e não recolheram o montante devido aos cofres do Tesouro Nacional, razão pelas quais suas responsabilidades devem ser mantidas.
CONCLUSÃO
54.	Em face da análise promovida, opera-se a revelia em face do Sr. José Rodrigues Quaresma (CPF XXX.628.752-XX) , ex-Prefeito de Cametá/PA (gestão: 2001-2004) , bem como a rejeição das alegações de defesa apresentadas pelo Sr. José Waldoli Filgueira Valente (CPF XXX.146.732-XX) , ex-Prefeito de Cametá/PA (gestões: 2005-2008, 2009-2012 e 2017-2020) , e conclui-se que os atos por eles praticados configuraram dano aos cofres públicos federais, em razão da impugnação parcial das despesas, no montante original de R$ 71.398,31, em razão da execução apenas parcial e com comprometimento de funcionalidade do objeto do Contrato de Repasse 0060.933-91/98, firmado entre a Caixa Econômica Federal e a Prefeitura Municipal de Cametá/PA, que previa a 'implantação de sistema de abastecimento de água no município, em consonância com o plano de trabalho aprovado'.
55.	Mesmo configurada a revelia do Sr. José Rodrigues Quaresma frente à citação deste Tribunal e inexistindo comprovação da boa e regular aplicação dos recursos transferidos, é medida que se impõe dar seguimento ao processo proferindo o julgamento com os elementos até aqui presentes, nos termos do art. 12, §3º, da Lei 8.443/1992, e art. 202, § 8º, do Regimento Interno desta Corte de Contas.
56.	No tocante à aferição quanto à ocorrência de boa-fé na conduta do responsável, conforme determina o § 2º do art. 202 do Regimento Interno deste Tribunal, em se tratando de processo em que parte interessada não se manifestou acerca das irregularidades imputadas, não há elementos para que se possa efetivamente reconhecê-la, podendo esta Corte de Contas, desde logo, proferir julgamento de mérito pela irregularidade das contas, nos termos do § 6º de mesma norma regimental.
57.	Tal interpretação decorre da compreensão de que, relativamente à fiscalização dos gastos públicos, privilegia-se como princípio básico a inversão do ônus da prova, pois cabe ao gestor comprovar a boa aplicação dos dinheiros e valores públicos sob sua responsabilidade.
58.	Em assim sendo, diante de todos os motivos acima elencados, com a caracterização da revelia do Sr. José Rodrigues Quaresma, somadas às alegações de defesa apresentadas pelo Sr. José Waldoli Filgueira Valente, que não apresentam elementos que o eximam da responsabilidade que lhe é imputada, impondo sejam rejeitadas pelo Tribunal, devem as presentes contas serem julgadas irregulares, com imputação de débito aos responsáveis.
PROPOSTA DE ENCAMINHAMENTO
59.	Diante do exposto, submetem-se os autos à consideração superior, propondo ao Tribunal:
a) considerar revel o Sr. José Rodrigues Quaresma (CPF XXX.628.752-XX) , ex-Prefeito de Cametá/PA (gestão: 2001-2004) , com fundamento no § 3º, art. 12, Lei 8.443, de 16 de julho de 1992;
b) sejam rejeitadas as alegações de defesa apresentadas pelo Sr. José Waldoli Filgueira Valente (CPF XXX.146.732-XX) , ex-Prefeito de Cametá/PA (gestões: 2005-2008, 2009-2012 e 2017-2020) , uma vez não terem elidido a responsabilidade que lhe foi imputada;
c) com fundamento nos arts. 1º, inciso I, 16, inciso III, alínea 'c' e § 2º, da Lei 8.443/1992 c/c os arts. 19 e 23, inciso III, da mesma Lei, e com arts. 1º, inciso I, 209, inciso III e § 5º, 210 e 214, inciso III, do Regimento Interno deste Tribunal, que sejam julgadas irregulares as contas do Sr. José Rodrigues Quaresma (CPF XXX.628.752-XX) , ex-Prefeito de Cametá/PA (gestão: 2001-2004) , e do Sr. José Waldoli Filgueira Valente (CPF XXX.146.732-XX) , ex-Prefeito de Cametá/PA (gestões: 2005-2008, 2009-2012 e 2017-2020) , e condená-los ao pagamento das quantias a seguir especificadas, com a fixação do prazo de quinze dias, a contar da notificação, para comprovarem, perante o Tribunal (art. 214, inciso III, alínea 'a', do Regimento Interno) , o recolhimento da dívida aos cofres do Tesouro Nacional, atualizada monetariamente e acrescida dos juros de mora, calculados a partir da data discriminada, até a data do recolhimento, na forma prevista na legislação em vigor:
	Data
	Valor (R$) 

	24/8/2001
	3.680,74

	30/11/2001
	16.291,69

	07/2/2002
	5.196,00

	18/6/2002
	14.935,50

	12/8/2002
	17.346,30

	22/5/2003
	6.328,08

	05/11/2003
	3.750,00

	18/5/2004
	3.870,00

	d) autorizar, desde logo, nos termos do art. 28, inciso II, da Lei 8.443/1992, a cobrança judicial da dívida caso não atendidas as notificações;
	e) autorizar, caso solicitado, o pagamento da dívida dos responsáveis em até 36 parcelas mensais e consecutivas, nos termos do art. 26 da Lei 8.443/1992 c/c o art. 217 do Regimento Interno, fixando-lhes o prazo de quinze dias, a contar do recebimento da notificação, para comprovarem perante o Tribunal o recolhimento da primeira parcela, e de trinta dias, a contar da parcela anterior, para comprovar o recolhimento das demais parcelas, devendo incidir sobre cada valor mensal, atualizado monetariamente, os juros de mora devidos, na forma prevista na legislação em vigor;
	f) alertar aos responsáveis que a falta de comprovação do recolhimento de qualquer parcela importará no vencimento antecipado do saldo devedor, nos termos do § 2º do art. 217 do Regimento Interno deste Tribunal;
	g) enviar cópia do Acórdão a ser prolatado, bem como do Relatório e do Voto que o fundamentarem à Procuradoria da República no Estado do Pará, nos termos do § 3º do art. 16 da Lei 8.443/1992 c/c o § 7º do art. 209 do Regimento Interno do TCU, para adoção das medidas cabíveis; e
	h) enviar cópia do acórdão que vier a ser proferido à Caixa Econômica Federal e aos responsáveis para ciência, informando que a deliberação, acompanhada do relatório e voto que a fundamentarem, estará disponível para consulta no endereço www.tcu.gov.br/acordaos, além de esclarecer que, caso requerido, o TCU poderá fornecer as correspondentes cópias, em mídia impressa, aos interessados e aos responsáveis arrolados nestes autos.".
	É o Relatório.

8.1. Sâmia Hamoy Guerreiro (20176/OAB-PA) e outros, representando José Waldoli Filgueira Valente.

Subprocurador-Geral Lucas Rocha Furtado.

TOMADA DE CONTAS ESPECIAL. CONTRATO DE REPASSE. OBRAS NÃO CONCLUÍDAS. AUSÊNCIA DE FUNCIONALIDADE PLENA. CITAÇÃO. EX-PREFEITOS. REVELIA DE UM GESTOR. REJEIÇÃO DAS ALEGAÇÕES DE OUTRO GESTOR. CONTAS IRREGULARES. DÉBITO. PRESCRIÇÃO DA PRETENSÃO PUNITIVA.

TOMADA DE CONTAS ESPECIAL (TCE)

Secretaria de Controle Externo de Tomada de Contas Especial (SecexTCE).

Em exame Tomada de Contas Especial instaurada pela Caixa Econômica Federal (Caixa) em desfavor do Sr. José Rodrigues Quaresma e do Sr. José Waldoli Filgueira Valente, ex-Prefeitos de Cametá/PA na gestão de 2001-2004 e nas gestões de 2005-2008, 2009-2012 e 2017-2020, respectivamente, em razão da execução parcial e com comprometimento de funcionalidade do objeto do Contrato de Repasse 0060.933-91/98, que previa a "implantação de sistema de abastecimento de água no município, em consonância com o plano de trabalho aprovado" (peça 2, p. 19) .
Referido contrato de repasse teve, ao final, vigência de 30/12/1998 a 30/11/2007 (peça 2, p. 2 e 82) , com data limite para apresentação da prestação de contas fixada em 29/01/2008 (peça 2, p. 46) , sendo firmado no valor de R$ 184.201,50, sendo R$ 34.201,50 referentes à contrapartida do contratado (peça 2, p. 2 e 20) e R$ 150.000,00 à conta do contratante, tendo sido liberada a cifra R$ 130.169,85 (peça 2, p. 2-3) , entre os anos 2000 a 2004.
Consoante sintetiza a unidade instrutiva, a Caixa realizou visitas ao Município em 1/12/1999; 3/6 e 13/11/2000; 28/2, 15/8 e 14/11/2001; 2/1, 24/4 e 4/7/2002; 8/1, 15/5 e 20/6/2003; e 4/3/2004 (peça 2, p. 84, 86, 88, 90, 93, 95, 98, 100, 102, 104, 107, 110 e 112) , tendo atestado, nesta última, o percentual de execução física de 86,78%. 
No início de 2018 a Caixa concluiu a elaboração do Relatório de Tomada de Contas Especial apontando a realização de execução parcial e que o objeto "não obteve funcionalidade plena, não atingiu o objetivo social proposto no plano de trabalho", em razão de o reservatório elevado ter sido realizado com impermeabilização inadequada, tendo apresentado vazamento quando colocado em carga, de sorte que encontrava-se desativado (peça 2, p. 6; peça 3, p. 42) . 
Já no âmbito desta Corte, após exame preliminar dos autos pela Secex-TCE (peças 4-6) e a promoção das citações de peças 10 a 15, bem como exame das alegações do Sr. José Waldoli Filgueira Valente (peça 23) , a unidade técnica lançou aos autos a instrução de peça 25 constatando impropriedade referente aos valores apontados no ofício citatório (constando um crédito na última linha da planilha de composição do dano) e tecendo novas considerações acerca da apuração dos fatos, ocasião em que foram promovidas as citações de peças 30-31 dos Srs. José Rodrigues Quaresma e José Waldoli Filgueira Valente, ex-Prefeitos de Cametá/PA na gestão de 2001-2004 e nas gestões de 2005-2008, 2009-2012 e 2017-2020, respectivamente, em solidariedade, pela monta histórica de R$ 71.398,31.
 Em sua derradeira instrução (peças 37-39) , a Secex-TCE propõe - com a chancela do Parquet especial (peça 40) - julgar irregulares as presentes contas, condenar os ex-prefeitos, em solidariedade, ao ressarcimento do débito apurado.
II
Inicialmente, registro que, muito embora a relatoria do presente feito tenha sido inicialmente atribuída ao e. Ministro Weder de Oliveira (peça 1) , o Despacho de peça 41 aponta que tal atribuição não teria decorrido de sorteio, de sorte que, em atenção ao disposto no art. 18 da Resolução TCU 175/2005, foi realizado sorteio nos termos da peça 42.
Endosso a proposta da unidade técnica, com ajustes de forma, incorporando a respectiva análise às minhas razões de decidir, sem prejuízo das considerações que se seguem.
Observo que o Sr. José Rodrigues Quaresma, embora regularmente citado (peças 29, 31 e 34) , não compareceu aos autos, devendo, com fundamento no § 3º do art. 12 da Lei 8.443/1992, ser considerado revel, para todos os efeitos, dando-se prosseguimento ao processo.
Em relação ao Sr. José Waldoli Filgueira Valente, as alegações de defesa apresentadas à peça 33, p. 1-10, devidamente examinadas pela unidade técnica (peça 37, p. 6-11) , foram incapazes de afastar sua reponsabilidade pelo dano apurado.
Friso que, de acordo com o Relatório de Acompanhamento de Empreendimento (RAE) de 12/4/2004 (peça 2, p. 112) e o Parecer 021, de 7/6/2017 (peça 2, p. 2) , ambos elaborados pela Caixa, a obra objeto da avença em tela encontrava-se paralisada e inacabada, com execução física estimada de 86,78% do total do objeto, inobstante as falhas constatadas na execução impedissem sua utilização plena.
Ocorre que, do montante total liberado, a Caixa considerou, como item aproveitável, a rede de distribuição de água, na monta de R$ 72.168,16 (peça 2, p. 8 - itens 8 e 9) , tendo sido impugnado o montante relativo aos demais itens (R$ 87.690,54) , o que equivale a R$ 71.398,31 dos recursos federais repassados. 
Ainda que a celebração da avença (30/12/1998 - peça 2, p. 2) tenha se dado durante o mandato do Sr. Emmanuel José Machado Cunha (gestão 1997-2000) e que as transferências de recursos tenham ocorrido durante aquela gestão e no mandato do Sr. José Rodrigues Quaresma (2001-2004) , a avença permaneceu vigendo (30/12/1998 a 30/11/2007 - peça 2, p. 2 e 82) durante o primeiro mandato do Sr. José Waldoli Filgueira Valente (gestões de 2005-2008, 2009-2012 e 2017-2020) , com obras inconclusas.
A tal cenário acresce-se a existência de recursos disponíveis na conta vinculada, consoante indica a devolução do total de R$ 117.230,93 aos cofres federais em 19/6/2017 (peça 3, p. 32) , durante o terceiro mandato do Sr. José Waldoli Filgueira Valente. Assim, o responsável esteve à frente da comuna durante a vigência da avença e teria condições de ter dado continuidade à obra, no sentido de conferir-lhe a funcionalidade pretendida e, por conseguinte, evitar a consumação do prejuízo ao erário federal, o que inocorreu.
Assim, restou injustificada a conduta objeto de citação (peça 25, p. 5, responsável 2) , consistente em "deixar de dar continuidade à obra objeto do Contrato de Repasse 0060.933- 91/98, apesar de haver recursos na conta vinculada do ajuste para fazê-lo".
No que se refere à prescrição punitiva por parte do Tribunal vale registrar sua ocorrência no presente caso, tomando por base o parâmetro contido no Acórdão 1441/2016-TCU-Plenário, considerando que o marco temporal de 29/1/2008 (prazo limite para a apresentação da prestação de contas) e a determinação para citação por meio do Pronunciamento de peça 6, de 18/3/2020. Neste aspecto, faz-se mister registrar ligeiro ajuste sobre as considerações instrutórias, eis que o ato processual que dá azo à interrupção do prazo consiste na determinação para a citação, e não a própria efetivação da notificação. De qualquer modo, a conclusão quanto à ocorrência permanece inalterada.
Em relação à prescrição da pretensão reparatória, na esteira do que constou no Acórdão 12082/2020-TCU-Primeira Câmara, relatado pelo e. Ministro Bruno Dantas, como cediço, o Supremo Tribunal Federal (STF) , ao julgar o Recurso Extraordinário 636.886/AL (tema de repercussão geral 899) , fixou entendimento de que seria prescritível a pretensão de ressarcimento ao erário fundada em decisão de Tribunal de Contas. 
Ocorre que, nos termos em que foi firmada a referida tese, existem fundadas dúvidas a serem solucionadas quanto à sua aplicação aos processos que atualmente tramitam perante esta Corte, o que atua no sentido de dificultar sua imediata aplicação, consoante observa-se, por exemplo, na discussão contida no Acórdão 5236/2020-TCU-Primeira Câmara, Relator Ministro Benjamin Zymler. Há, nesse sentido, avolumadas decisões dos colegiados desta Casa no sentido de que tal entendimento alcançaria "tão somente a fase judicial de execução do título extrajudicial, não atingindo os processos de controle externo em trâmite no TCU", a exemplo dos Acórdão 6589/2020-TCU-Segunda Câmara, Relator Ministro Raimundo Carreiro; e 2.018/2020-Plenário, Relatora Ministra Ana Arraes. 
Ademais, consoante apontou nos presentes autos o MP/TCU, aquela decisão proferida pela Suprema Corte ainda é passível de modificação mediante Embargos de Declaração, in casu manejados pela Advocacia-Geral da União, não tendo se observado seu trânsito em julgado.
Ainda a respeito do tema, a despeito do longo transcurso de tempo entre a liberação dos recursos e a citação dos responsáveis, vale registrar que o presente feito ingressou nesta Casa somente na data de 20/3/2019 (peça 2 - histórico) .
Nestes termos, deve-se prosseguir com o julgamento da presente tomada de contas, nos termos suscitados pela unidade instrutória, com o endosso do Parquet especializado, no sentido de julgar irregulares as contas, com a condenação solidária dos ex-prefeitos citados ao ressarcimento da cifra de R$ 71.398,31, em valores históricos, sem prejuízo de reconhecer a ocorrência da prescrição da pretensão punitiva.
Por fim, destaco que deixo de carrear para a minuta de acórdão tão-somente a proposição instrutória de autorizar-se, desde já, o parcelamento das dívidas imputadas, tendo em vista entender tratar-se de providência que somente deve ser adotada em face de solicitação do interessado. 
	Ante o exposto, manifesto-me por que o Tribunal aprove o acórdão que ora submeto à deliberação deste Colegiado.
TCU, Sala das Sessões Ministro Luciano Brandão Alves de Souza, em 18 de maio de 2021.
AUGUSTO SHERMAN CAVALCANTI 
Relator